【裁判字號】    99,家抗,78
【裁判日期】    991227
【裁判案由】    選任遺產管理人
【裁判全文】
臺灣臺北地方法院民事裁定        99年度家抗字第78號
抗  告  人  財政部國有財產局臺灣北區辦事處
法定代理人  陳文龍
相  對  人  財政部臺北市國稅局
法定代理人  凌忠嫄
代  理  人  楊景安
            許慶輝
上列當事人間聲請選任遺產管理人事件，抗告人對於民國99年7
月27日本院99年度財管字第24號第一審裁定提起抗告，本院裁定
如下：
    主    文
原裁定廢棄。
相對人在原審之聲請駁回。
聲請費用及抗告費用新臺幣貳仟元由相對人負擔。
    理    由
一、相對人在原審以：被繼承人邱中生前欠繳綜合所得稅，已
    依法移送法務部行政執行署臺北行政執行處強制執行，惟被
    繼承人於民國96年3月7日死亡，其法定繼承人均拋棄繼承權
    ，是否仍有法定繼承人不明，親屬會議並未於一個月內選定
    遺產管理人，爰依法聲請指定被繼承人邱中之遺產管理人
    等語。經原審認被繼承人自96年3月7日死亡迄今，查無曾召
    開親屬會議，選任或曾經決議選任之遺產管理人向本院報明
    之情形，而得由利害關係人提出聲請選任遺產管理人，故選
    任抗告人為被繼承人之遺產管理人並為公示催告在案。
二、抗告意旨略以：被繼承人邱中之繼承人均已拋棄繼承，依
    經驗法則推斷，被繼承人之遺債大於遺產，而依司法院74年
    10月15日（74）院台廳一字第05786號函示：「先順序繼承
    人均拋棄繼承，其次順序繼承人有無不明而應準用關於無人
    承認繼承之規定時，應先審核可否依民法第1177條規定選定
    遺產管理人，如無法選定遺產管理人者，因此類拋棄繼承事
    件，多屬遺債大於遺產，形同破產，盡量避免選任國有財產
    局為遺產管理人。」，並有司法院秘書長90年12月20日（90
    ）祕臺廳民一字第30224號函供參。又抗告人係一公務機關
    ，以本件情形，抗告人必須墊付無法歸墊之管理費用，無異
    使公器淪為私用，原審未予詳查，據依相對人之聲請指定抗
    告人為邱中之遺產管理人，自有未洽。雖被繼承人邱中
    之法定繼承人均已拋棄繼承，然渠等對於邱中債權、債務
    等遺產情形，必較抗告人明瞭，且渠等知悉已拋棄繼承方式
    規避債務，自有相當之知識、能力足以擔任邱中之遺產管
    理人。是渠等雖已拋棄繼承權，惟就法律或事實均無礙其擔
    任邱中之遺產管理人乙職，且係渠等至親，難謂無協助清
    理債務、追索債權之道義責任。又利害關係人之協調與連絡
    ，就情理而言，亦較抗告人為易，故原審應由邱中之法定
    繼承人中指定遺產管理人，爰依法提出抗告，請求廢棄原裁
    定，相對人之聲請駁回等語。
三、按繼承開始時，繼承人之有無不明者，由親屬會議於1個月
    內選定遺產管理人，並將繼承開始及選定遺產管理人之事由
    ，向法院報明；親屬會議依前條規定為報明後，法院應依公
    示催告程序，定6個月以上之期限，公告繼承人，命其於期
    限內承認繼承；又無親屬會議或親屬會議未於前條所定期限
    內選定遺產管理人者，利害關係人或檢察官，得聲請法院選
    任遺產管理人，並由法院依前項規定為公示催告，民法第
    1177條、第1178條分別定有明文。準此，向法院聲請選任遺
    產管理人者，聲請人須為與被繼承人有利害關係之人或檢察
    官，合先敘明。
五、經查，相對人原以被繼承人邱中滯欠綜合所得稅，其為利
    害關係人之身分而向原審聲請指定被繼承人邱中之遺產管
    理人，然被繼承人邱中滯欠稅款已於99年11月12日清償完
    畢，有相對人99年11月22日陳報狀在卷可稽，故相對人已非
    基於公法上債權關係之利害關係人，無須再由遺產管理人續
    行執行程序之必要，揆諸首揭規定，相對人聲請指定被繼承
    人之遺產管理人，於法不合，自難准許，爰廢棄原裁定，改
    為駁回相對人聲請之諭知。
六、據上結論，本件抗告為有理由，爰裁定如主文。
中    華    民    國    99    年    12    月    27    日
                    家事法庭審判長法  官   蔡政哲
                                  法  官   徐麗瑩
                                  法  官   李莉苓
上為正本係照原本作成
如提起再抗告，應於收受送達後10日內向本院提出再抗告狀，應
同時表明再抗告理由，且繳納再抗告費新臺幣1,000元。
中    華    民    國    99    年    12    月    28    日
                                  書記官  譚鈺陵

司法院資訊處製作；財團法人民間司法改革基金會備份。
